臺灣高等法院刑事判決
110年度上訴字第1343號
上  訴  人  臺灣新竹地方檢察署檢察官
被      告  古秉鑫


上列上訴人因被告違反洗錢防制法等案件，不服臺灣新竹地方法
院110年度金訴字第12號，中華民國110年3月15日第一審判決（
起訴及移送併辦案號：臺灣新竹地方檢察署109年度偵字第8296
號、110年度偵字第1332號、第4812號），提起上訴，本院判決
如下：
    主  文
原判決撤銷。
古秉鑫幫助犯洗錢防制法第十四條第一項之一般洗錢罪，處有期
徒刑肆月，併科罰金新臺幣壹萬元，罰金如易服勞役，以新臺幣
壹仟元折算壹日。
    事  實
一、古秉鑫明知將自己帳戶供作他人使用，依一般社會生活之通
    常經驗，可預見將金融帳戶資料交付他人使用，可能因此幫助
    他人從事詐欺行為而用以處理詐騙之犯罪所得，致使被害人及
    警方一時追查無門，竟不違背其本意，基於掩飾特定犯罪所
    得之去向及幫助他人詐欺取財之不確定故意，於民國108年12
    月19日前某日，在不詳地點，將其所有之渣打國際商業銀行
    股份有限公司（下稱渣打銀行）帳戶資料（帳號詳卷），交
    予真實姓名年籍不詳之詐騙集團成員收受，而容任他人作為詐
    欺取財之犯罪工具。嗣該詐騙集團成員取得上開帳戶資料後
    ，即共同意圖為自己不法之所有，對如附表所示之人，施用
    如附表所示之詐術，致如附表所示之人均陷於錯誤，而於如
    附表所示之時間，匯款如附表所示之金額，至上開被告所有
    之渣打銀行帳戶。嗣如附表所示之人發覺受騙報警處理，始
    循線查悉上情。
二、案經陳品忻、紀明宏訴由新竹縣政府警察局新湖分局報告；
    徐佩玲訴由新北市政府警察局新店分局報告臺灣臺北地方檢
    察署呈請臺灣高等檢察署檢察長核轉臺灣新竹地方檢察署檢
    察官偵查起訴。
    理  由
壹、程序部分：
　　按被告以外之人於審判外之陳述，雖不符刑事訴訟法第159
    條之1至第159條之4之規定，而經當事人於審判程序同意作
    為證據，法院審酌該言詞陳述或書面陳述作成時之情況，認
    為適當者，亦得為證據；當事人、代理人或辯護人於法院調
    查證據時，知有第159條第1項不得為證據之情形，而未於言
    詞辯論終結前聲明異議者，視為有前項之同意，同法第159
    條之5第1項、第2項有明文規定。查本判決下列認定事實所
    引用之本院作為得心證依據之被告以外之人於審判外陳述，
    經本院審理時逐項提示，檢察官、被告古秉鑫（下稱被告）
    均同意作為證據而未爭執，且未於言詞辯論終結前聲明異議
    ，本院審酌各項證據作成時之狀況，尚無違法取得證據及證
    明力明顯過低等瑕疵，且與本案待證事實間具有相當關聯，
    作為證據充足全案事實之認定，應屬適當，依刑事訴訟法第
    159條之5第1項規定，均有證據能力。另本判決下列認定事
    實所引用之其餘證據，均經依法踐行調查證據程序，亦無違
    法取得、不得作為證據之情形或顯有不可信之情況，且均與
    本案具關連性，認以之作為證據應屬適當，故揆諸上開規定
    ，認上揭證據資料均有證據能力。
貳、實體部分：
一、本案認定犯罪事實所憑之證據及理由：
　　訊據被告固坦承上開渣打銀行帳戶為其所申辦，然矢口否認
    有何幫助詐欺取財、幫助洗錢之犯行，辯稱：我的渣打銀行
    帳戶是因為出去逛街時掉了，不知道誰撿走了，我很久才發
    現不見，而因為我家裡在夜市賣牛排，我要工作沒有時間，
    我想說應該沒有什麼事情，就沒有去報案，後來要去郵局領
    殘障補助時才發現渣打銀行帳戶不見、郵局帳戶也被凍結了
    云云。惟查：
（一）上開渣打銀行帳戶係被告所申設，且上開渣打銀行帳戶之
      金融卡、密碼原係由其所保管、使用等情，業據被告供承
      不諱（見109偵7304號卷第16頁，109偵8296號卷第8頁正
      反面，110偵1332號卷第6頁），並有被告帳戶個資檢視、
      渣打銀行之開戶申請書資料在卷可稽（見109偵7304號卷
      第29、37至45頁）。又附表編號1至3所示之告訴人徐佩玲
      、陳品忻、紀明宏遭詐騙集團成員以附表編號1至3所示之
      施用詐術方式詐騙，而於附表編號1至3所示之匯款時間，
      分別匯款如附表編號1至3所示之金額至上開渣打銀行帳戶
      後，旋遭該詐騙集團成員於數分鐘內提領等事實，業據告
      訴人徐佩玲、陳品忻、紀明宏於警詢指述綦詳（見109偵7
      304號卷第21至22頁，110偵1332號卷第10至12、16至18頁
      ），復有告訴人徐佩玲之手機翻拍匯款交易紀錄、告訴人
      陳品忻之存簿全部資料、告訴人紀明宏之臺外幣交易明細
      查詢、被告上開渣打銀行帳戶之活期性存款結清帳戶明細
      查詢在卷可稽（見109偵7304號卷第27、47頁，110偵1332
      號卷第14、20、22頁反面），是此部分事實，首堪認定。
（二）被告雖否認有何幫助詐欺取財、幫助洗錢之主觀犯意，並
      辯稱上開渣打銀行帳戶係遺失云云。惟查：
　　1.被告雖領有中華民國身心障礙證明（見原審卷第29頁），
      然其送經鑑定後之障礙類別為第2類，係「耳及相關構造
      與感官功能及疼痛」，ICD診斷碼即國際疾病分類標準代
      碼為H53.453，意謂其僅有眼睛「視野缺損」，且被告於
      本院亦自承：我是顏面神經失調跟左半邊餘光看不到，是
      身障，不是精神上的疾病或是智力上的問題等語（見本院
      卷第93至94頁），衡酌其審理時應答及舉止核屬正常，顯
      見被告經臨床醫師予以鑑別診斷後，並無嚴重智能障礙或
      辨識力與控制力顯著降低之情形。被告於原審辯稱其車禍
      後記憶力不好云云，乃事後卸責之詞，不足採信。
　  2.參以時下不法份子收購取得人頭帳戶係常見之手法，渠等
      利用部分民眾需款孔急或貪圖小利之心理因素，藉由登報
      或隨機搭訕招攬方式獲取存摺、提款卡及密碼之情形甚為
      常見，而原帳戶所有人如係出於自願提供帳戶供渠等犯罪
      使用，事後自行凍結帳戶、變更密碼或申請將原金融卡作
      廢並補發新卡之可能性較低；如該存摺、提款卡及密碼係
      原帳戶所有人遺失，則該等不法份子自須承擔原帳戶所有
      人隨時報警或求助金融機構應變處理之危險，進而使其費
      心詐騙之款項入帳後，面臨無法領出之窘境。是以不法份
      子果真確有使用人頭帳戶之必要，大可透過其他管道平和
      取得並安心使用，而不致於使用遺失或竊得之帳戶存摺、
      金融卡，徒增日後作為詐欺得款匯入帳戶時無從提領甚或
      遭警查獲之風險。查本案被告渣打銀行帳戶於108年12月1
      9日，如附表編號1所示之告訴人匯款前之餘額僅剩新臺幣
      （下同）60元（計算式：50,047元〈餘額〉－49,987元〈收入
      之交易金額〉＝60元），於同日遭詐騙集團成員持之向附表
      編號1至3所示之告訴人分別詐騙49,987元、11,123元、49
      ,994元、49,995元、26,051元等款項後，旋於悉遭詐騙集
      團成員於數分鐘內分10次，提領至餘額僅剩200元，嗣於
      同年月30日更將剩下餘額提領一空而結清，益徵持有被告
      渣打銀行帳戶之詐騙集團成員，有把握可於相當時間內，
      安全使用該帳戶行騙，於收受詐騙款項過程中，不至遭被
      告辦理掛失帳戶，肇致匯入款項被圈存止付或退還，而上
      開渣打銀行帳戶並未經被告申報掛失或報案遺失，且於10
      9年1月2日始列為警示帳戶，並有新北市政府警察局中和
      分局錦和派出所受理詐騙帳戶通報警示簡便格式表在卷可
      佐（見109偵7304號卷第63頁），則本案若非被告將其渣
      打銀行帳戶資料提供予詐騙集團，詐騙集團成員又豈能精
      確、適時地行詐，並迅速、輕易且及時地提領相關贓款，
      是詐騙集團成員行騙時，已明知被告渣打銀行帳戶之提款
      密碼，且有把握上開郵局帳戶內之款項得以即時提領，不
      致遭被告掛失止付，而此等確信，在帳戶係遭竊或遺失等
      情形，實無發生之可能；又參以附表編號1所示之告訴人
      因陷於錯誤而為匯款之帳戶，除被告渣打銀行帳戶外，尚
      有匯款至另案被告劉仕文之臺北富邦銀行帳戶，此據另案
      被告劉仕文於偵查坦認：我要申辦30萬元貸款而有美化帳
      戶之需要，才會寄出提款卡跟密碼給「陳先生」，當時沒
      想那麼多，導致有人被詐騙，我感到很抱歉等語（見109
      偵7304號卷第116頁），並經臺灣臺北地方法院以109年度
      審簡字第1705號判決處劉仕文幫助犯詐欺取財罪在案，有
      該判決書附卷可稽（見本院卷第75至80頁），堪認本案詐
      騙集團成員係收購他人帳戶使用。準此，足見本案詐騙集
      團係經被告同意交付，始使用上開渣打銀行帳戶，而非心
      存僥倖下所為，益徵被告於108年12月19日前某日，出於
      自己之意願將上開渣打銀行帳戶資料交付予詐騙集團使用
      之情甚明。被告辯稱其渣打銀行帳戶存摺、提款卡係不慎
      遺失云云，乃臨訟圖卸之詞，委無可採。
　　3.按金融帳戶為個人理財之工具，申請開設金融帳戶並無任
      何特殊之限制，一般民眾皆可以存入最低開戶金額之方式
      申請開戶，一個人可以在不同之金融機構申請多數之存款
      帳戶使用，並無何困難，此乃眾所週知之事實。且依一般
      人之社會生活經驗，若見有非親非故之人不以自己名義申
      請開戶，反而以出價蒐購或借用之方式向他人蒐集金融機
      構帳戶供己使用，衡情當能預見蒐集金融帳戶者，係將所
      蒐集之帳戶用於從事財產犯罪。況觀諸現今社會上，詐騙
      者以蒐集之人頭帳戶，作為詐欺之轉帳帳戶，業經報章媒
      體時有報導，因此交付帳戶予非親非故之人，受讓人將持
      以從事財產犯罪，已屬一般智識經驗之人所能知悉或預見
      ，又詐騙集團詐騙他人之目的，無非為取得被害人匯轉之
      款項，否則詐騙正犯大費周章詐騙他人，卻要被害人匯入
      、轉帳至詐騙集團無法掌控之來路不明帳戶，所為即有可
      能徒勞無功，足見詐騙集團以他人帳戶供作款項出入之帳
      戶，衡諸常情，通常會先取得帳戶所有人之同意才使用甚
      明，是倘被告並未將郵局帳戶之存摺、提款卡及密碼交付
      予詐騙集團成員，則不明人士即取得提款卡之人應無從預
      期被告發現提款卡遺失及辦理掛失之時間，詐騙集團成員
      當無指示詐騙被害人將款項匯轉至上開郵局帳戶之可能。
      而本案被告自承其是大學肄業，有郵局帳戶、渣打銀行帳
      戶，家人在夜市賣牛排，從小迄今都有幫忙賣牛排，也曾
      在加油站、便利商店打工等情（見原審金簡卷第33至36頁
      ，原審金訴卷第26頁，本院卷第93頁），足認被告有相當
      程度之智識經驗足以預見向其蒐集上開渣打銀行帳戶資料
      之人，將持以作為詐欺取財犯罪之不法使用，惟其無正當
      理由，竟輕率將上開渣打銀行帳戶資料提供予姓名年籍不
      詳之詐欺集團成員，對於該持用上開渣打銀行帳戶資料之
      人果真用以作為詐欺取財之取款工具，顯然亦不違背被告
      本意，本案雖查無積極證據證明被告與該蒐集上開渣打銀
      行帳戶之人有何共同實施詐欺犯行之手段施用或犯意聯絡
      ，惟被告對於金融卡及密碼交付他人使用，可能遭持以從
      事詐欺取財犯罪之用，既有所預見，且對於果真被利用作
      為詐欺取財之轉帳帳戶，亦不違背其本意，足認被告有以
      提供帳戶予他人，幫助犯詐欺取財罪之未必故意，被告自
      應負幫助他人為詐欺取財之刑責甚明。
（三）綜上所述，本件事證明確，被告犯行洵堪認定，應依法論
      科。
二、論罪：
（一）按刑法第30條之幫助犯，係以行為人主觀上有幫助故意，
      客觀上有幫助行為，即對於犯罪與正犯有共同認識，而以
      幫助意思，對於正犯資以助力，但未參與實行犯罪之行為
      者而言。幫助犯之故意，除需有認識其行為足以幫助他人
      實現故意不法構成要件之「幫助故意」外，尚需具備幫助
      他人實現該特定不法構成要件之「幫助既遂故意」，惟行
      為人只要概略認識該特定犯罪之不法內涵即可，無庸過於
      瞭解正犯行為之細節或具體內容。金融帳戶乃個人理財工
      具，依我國現狀，申設金融帳戶並無任何特殊限制，且可
      於不同之金融機構申請多數帳戶使用，是依一般人之社會
      通念，若見他人不以自己名義申請帳戶，反而收購或借用
      別人之金融帳戶以供使用，並要求提供提款卡及告知密碼
      ，則提供金融帳戶者主觀上如認識該帳戶可能作為對方收
      受、提領特定犯罪所得使用，對方提領後會產生遮斷金流
      以逃避國家追訴、處罰之效果，仍基於幫助之犯意，而提
      供該帳戶之提款卡及密碼，以利洗錢實行，仍可成立一般
      洗錢罪之幫助犯（最高法院108年度台上大字第3101號裁
      定意旨參照）。查本案詐騙集團成員係利用被告提供之渣
      打銀行帳戶，向附表編號1至3所示之告訴人施以詐騙手法
      致陷於錯誤而依指示匯款，旋遭詐欺集團成員提領一空，
      遂行詐欺取財及洗錢之犯行，惟過程中並無證據證明被告
      有直接參與詐欺取財及洗錢之構成要件行為，僅足認定係
      詐欺取財及一般洗錢罪構成要件以外之幫助行為，尚難遽
      認與實行詐欺取財及洗錢之不詳詐欺人士間有犯意聯絡，
      而有參與或分擔詐欺取財及洗錢之犯行。況使用他人帳戶
      犯罪者，本欲利用他人帳戶以隱瞞自己身分而逃避檢警追
      緝，是被告雖對使用上開渣打銀行帳戶者，將利用其所交
      付之帳戶作為詐欺取財及洗錢犯行之犯罪工具，有不確定
      故意，然其主觀上有無將使用該帳戶者所實施之詐欺取財
      及一般洗錢犯行，視為己身犯行之共同犯意聯絡，實非無
      疑。是本案既查無證據足資證明被告有詐欺取財及一般洗
      錢之犯意聯絡及行為分擔，自應認被告將上開渣打銀行帳
      戶交由詐騙集團成員使用之犯行，係基於幫助他人詐取財
      物及洗錢之不確定故意，且其所為提供帳戶之行為，亦屬
      詐欺取財及洗錢罪構成要件以外之行為，應僅構成詐欺取
      財罪及洗錢罪之幫助犯。
（二）核被告所為，係犯刑法第30條第1項前段、第339條第1項
      之幫助詐欺取財罪，及刑法第30條第1項前段、洗錢防制
      法第14條第1項之幫助一般洗錢罪。移送併辦（臺灣新竹
      地檢署110年度偵字第1332號、第4812號）部分與本案均
      係由被告提供同一帳戶供詐欺他人使用，被害人不同，與
      本案屬一行為侵害數法益之想像競合關係，為裁判上一罪
      ，均在本院審理範圍內，附此敘明。至起訴意旨認被告所
      為係一般洗錢罪之正犯，容有誤會，業如上述。另刑事訴
      訟法第300條所謂變更法條，係指罪名之變更而言，若僅
      行為態樣有正犯、從犯之分，或既遂、未遂之分，即無庸
      引用刑事訴訟法第300 條變更起訴法條（最高法院101年
      度台上字第3805號判決意旨參照），併予敘明。被告以此
      單一提供帳戶存摺、提款卡及密碼之幫助行為供詐騙集團
      成員為詐欺取財之用，並使附表編號1至3所示之告訴人陷
      於錯誤分別匯入款項，使其等均受有如附表編號1至3所示
      之損害，係以一行為同時觸犯數幫助詐欺取財罪及數幫助
      一般洗錢罪，侵害不同之財產法益，為想像競合犯，應依
      刑法第55條規定，從一重論以幫助一般洗錢罪處斷。被告
      以幫助之意思，參與構成要件以外之行為，為幫助犯，其
      提供之帳戶存摺、提款卡僅係本案行騙者收領詐騙所得款
      項之工具，可替代性高，對於實現犯罪結果之助力有限，
      其所犯情節較正犯輕微，爰依刑法第30條第2項之規定，
      依正犯之刑減輕之。至洗錢防制法第16條第2項規定：「
      犯前二條之罪，在偵查或審判中自白者，減輕其刑。」惟
      被告就上開幫助洗錢之犯罪事實，於偵查或審判時均未自
      白，自無依上開規定減輕其刑，併予敘明。
三、撤銷改判及科刑審酌：　　
    原審未詳予審究，遽為被告無罪之諭知，容有未洽，檢察官
    上訴意旨以此指摘原判決不當，為有理由，自應由本院予以
    撤銷改判。爰以行為人責任為基礎，審酌被告交付上開渣打
    銀行帳戶資料供詐騙集團成員做為人頭帳戶使用，使該詐騙
    集團得利用上開渣打銀行帳戶領取詐欺取財之款項，助長財
    產犯罪之猖獗，影響社會正常經濟交易安全，並致附表編號
    1至3所示之告訴人因受騙而分別受有附表編號1至3所示之財
    產損害及增加渠等尋求救濟之困難，破壞治安及金融秩序，
    被告行為應予非難，再考量被告始終否認犯行之犯罪後態度
    ，且迄今未能與附表編號1至3所示之告訴人和解、賠償渠等
    損害，暨衡酌被告大學肄業之教育程度、與家人在夜市牛排
    店工作、生活經濟狀況等一切情狀，量處如主文第2項所示
    之刑，並諭知罰金部分易服勞役之折算標準。
四、沒收：
　　犯罪所得，屬於犯罪行為人者，沒收之。但有特別規定者，
    依其規定；前項之沒收，於全部或一部不能沒收或不宜執行
    沒收時，追徵其價額，刑法第38條之1第1項、第3項固各有
    明文。然因犯罪所得之物，以實際所得者為限，苟無所得或
    尚未取得者，自無從為沒收追繳之諭知（最高法院89年度台
    上字第3434號判決意旨參照）。又幫助犯僅對犯罪構成要件
    以外之行為為加功，且無共同犯罪之意思，自不適用責任共
    同之原則，對於正犯所有供犯罪所用或因犯罪所得之物，毋
    庸併為沒收之宣告（最高法院86年度台上字第6278號判決意
    旨參照）。另洗錢防制法第18條第1項固規定「犯第14條之
    罪，其所移轉、變更、掩飾、隱匿、收受、取得、持有、使
    用之財物或財產上利益，沒收之；犯第15條之罪，其所收受
    、持有、使用之財物或財產上利益，亦同。」查被告固有將
    上開渣打銀行帳戶資料提供詐騙集團成員遂行詐欺取財及洗
    錢之犯行，惟卷內尚乏積極證據證明被告就此獲有報酬，且
    被告非實際上提款之人，無掩飾隱匿詐欺贓款之犯行，非洗
    錢防制法第14條第1項之正犯，自無上開條文適用，其所之
    存摺、提款卡交由詐欺集團成員使用，被告對上開渣打銀行
    帳戶內之款項已無事實上之管領權，且該帳戶內款項旋於數
    分鐘內提領一空，卷內資料亦無從遽認被告有何實際獲取之
    犯罪所得，爰不予諭知沒收或追徵其犯罪所得。
據上論斷，應依刑事訴訟法第369條第1項前段、第364條、第299
條第1項前段，洗錢防制法第14條第1項，刑法第11條前段、第30
條第1項前段、第2項、第339條第1項、第55條前段、第42條第3
項，刑法施行法第1條之1第1項，判決如主文。
本案經檢察官曾忠己到庭執行職務。
中　　華　　民　　國　　110 　年　　9 　　月　　23　　日
                  刑事第十七庭  審判長法　官  鄭水銓
                                      法　官  黃雅芬
                                      法　官  沈君玲
以上正本證明與原本無異。
如不服本判決，應於收受送達後20日內向本院提出上訴書狀，其
未敘述上訴之理由者並得於提起上訴後20日內向本院補提理由書
（均須按他造當事人之人數附繕本）「切勿逕送上級法院」。
                                      書記官  曾彥碩
中　　華　　民　　國　　110 　年　　9 　　月　　23　　日
附錄：本案論罪科刑法條全文
洗錢防制法第14條第1 項
有第2 條各款所列洗錢行為者，處7 年以下有期徒刑，併科新臺
幣5 百萬元以下罰金。

中華民國刑法第30條
（幫助犯及其處罰）
幫助他人實行犯罪行為者，為幫助犯。雖他人不知幫助之情者，
亦同。
幫助犯之處罰，得按正犯之刑減輕之。

中華民國刑法第339 條第1 項（普通詐欺罪）
意圖為自己或第三人不法之所有，以詐術使人將本人或第三人之
物交付者，處5 年以下有期徒刑、拘役或科或併科50萬元以下罰
金。

附表：
編號 告訴人  施用詐術方式 匯款時間、 匯入銀行帳戶 匯款金額 （新臺幣） 1 徐佩玲 108年12月19日下午18時40分許，致電告訴人徐佩玲，佯稱：係「樂天拍賣」客服人員，因系統出錯多刷12筆交易，須依指示操作網路銀行取消云云。 108年12月19日下午20時35分許、20時36分許，以網路銀行轉帳至被告之渣打銀行帳戶。 49,987元、11,123元 2 陳品忻 108年12月19日下午18時19分許，致電告訴人陳品忻，佯稱：係「錢櫃」客服人員，因作業疏失，需依指示操作網路銀行APP云云。 108年12月19日下午20時37分許、20時40分許，以網路銀行轉帳至被告之渣打銀行帳戶。 49,994元、49,995元 3 紀明宏 108年12月19日下午18時54分許，致電告訴人紀明宏，佯稱：係「樂天拍賣衛立兒生活館」客服人員，因駭客入侵，將重複扣款，需依指示操作網路銀行APP云云。 108年12月19日下午20時46分許，以網路銀行轉帳至被告之渣打銀行帳戶。 26,051元